【裁判字號】    98,訴,167
【裁判日期】    980528
【裁判案由】    遷讓房屋
【裁判全文】
臺灣屏東地方法院民事判決               98年度訴字第167號
原      告  甲○○
訴訟代理人  周春米律師
被      告  丙○○
            乙○○○
上列當事人間請求遷讓房屋事件，本院於民國98年5月14日言詞
辯論終結，判決如下：
    主  文
被告應將坐落屏東縣屏東市○○段957-1 地號土地上門牌號碼為
屏東市○○街9 號之房屋（暨增建部分）遷讓返還予原告。
訴訟費用由被告負擔。
本判決第一項於原告以新臺幣陸萬柒仟陸佰肆拾元供擔保後得假
執行。
    事實及理由
一、原告主張：
    原告於民國96年11月21日經由本院96年度執字第12023 號強
    制執行拍賣程序，以價金新臺幣（下同）4,029,000 元拍定
    買受訴外人賴登凱所有之坐落屏東市○○段957-1 地號、地
    目建、面積96平方公尺之土地暨其上建號1719門牌號碼屏東
    市○○街9 號之四層樓鋼筋混凝土造之房屋及增建1719號部
    分（下稱系爭房屋）。被告丙○○、乙○○○為賴登凱之父
    母，本院於97年2 月1 日到系爭房屋所在地進行點交程序，
    被告丙○○向本院表示，系爭房屋均由其等居住，願向原告
    買受，原告當日同意與被告協商買賣事宜。經兩造協商，原
    告與被告乙○○○（由被告丙○○代理）於97年3 月19日簽
    訂買賣契約（下稱系爭買賣契約），買賣價金為新台幣（
    下同）430 萬元，於簽約當日給付定金43萬元，於97年4 月
    17 日 再給付37萬元，餘款350 萬元由被告乙○○○向銀行
    辦理貸款給付，系爭房屋於尾款付清時始辨理移交。詎被告
    未依約辦理銀行貸款，且係因被告拒絕辦理對保借款手續所
    致，被告遲未給付原告350 萬元之尾款，經多次協商，被告
    均拒絕履行給付尾款義務，原告不得已於97年9 月3 日以存
    證信函向被告催告應於97年10月6 日前給付全部尾款，若逾
    期以違約論，並解除本件買賣契約，依法沒收被告已給付之
    價款80萬元，惟被告仍未予置理，原告不得已於97年10月7
    日再以存證信函通知被告未依約履行給付尾款350 萬元，以
    違約論，爰解除本件買賣契約並沒收被告已給付之價金80萬
    元。被告仍未依約給付買賣價金350 萬元，原告業已依法解
    除契約，惟被告等仍繼續佔用系爭房屋，原告不得已再請求
    本院執行處進行點交，經本院97年11月17日到場執行，兩造
    再協議被告應於2 星期內自動搬遷完畢後，原告願退還被告
    53萬元。惟被告2 人迄今仍拒絕搬遷，原告爰依上開協議請
    求被告將系爭房屋遷讓返還予原告。並聲明：1.被告應將坐
    落屏東縣屏東市○○段957-1 地號土地上門牌號碼為屏東市
    ○○街9 號之房屋（暨增建部分）遷讓返還予原告。
    2.願供擔保請准宣告假執行。
二、被告則以：兩造間確就系爭房屋訂有買賣契約，並約定房屋
    其餘尾款，俟房貸核貸時一次付清，然銀行無法足額貸款，
    導致被告無法履約，被告願放棄購買系爭房屋，並將所佔用
    之系爭房屋遷讓交還原告，惟原告應同時退還被告80萬元（
    定金43萬元加上中金37萬元），且兩造就系爭房屋亦訂有租
    賃契約等語置辯。並聲明：駁回原告之訴。
三、原告主張系爭房屋原為賴登凱所有，嗣其於96年11月20日，
    經由法院拍賣程序，取得系爭房屋暨基地之權利移轉證書，
    成為系爭房屋之所有權人，並辦竣所有權移轉登記，復於97
    年3 月19日與被告賴失孟淳簽訂系爭買賣契約，被告業已給
    付80萬元，嗣因尾款無法給付，被告與原告解除系爭買賣契
    約，惟於97年11月17日復約定被告等若能於2 星期內遷出系
    爭房屋，原告願返還53萬元予被告乙○○○之事實，業據其
    提出本院不動產權利移轉證書、土地及建物登記謄本、本院
    96年執字第12023 號97年2 月1 日執行筆錄、不動產買賣契
    約書、存證信函、96年執字第12023 號97年11月17日執行筆
    錄在卷可稽（見本院卷第5 至15頁），被告則以前揭詞置辯
    ，是以本件爭執事項為：被告是否無權占有系爭房屋？被告
    所提同時履行抗辯有無理由？本院判斷如下：
(一)、被告是否無權占有系爭房屋？
    按「契約當事人之一方遲延給付者，他方當事人得定相當期
    限，催告其履行，如於期限內不履行時，得解除契約」、「
    所有人對於無權占有或侵奪其所有物者，得請求返還之」民
    法第254 條、第767 條前段定有明文。經查，系爭買賣契約
    書第二條約定，被告應將尾款，即350 萬元，於貸款手續完
    備撥款之當日付清，本期尾款倘獲貸金額不足給付本期尾款
    ，乙方應將其差額補足交付與甲方」，是以，無論無法核貸
    是否可歸責於被告，依契約約定，被告應將差額補足交付予
    原告，被告未依約履行其給付，自屬給付遲延，原告自得依
    約定解除契約，而原告既已於97年9 月3 日及97年10月7 日
    以存證信函並定有相當期限催告被告履行系爭買賣契約，並
    表明倘被告未於期限內依約履行即解除契約之意思表示，有
    存證信函影本附卷可憑（見本院卷第12至14頁），被告迄今
    不否認未依約履行，原告自得解除系爭買賣契約，是以二造
    間已無買賣契約存在。再者，被告抗辯其與原告間有成立租
    賃關係，且原告業已收受1 萬元租金云云，原告不否認有收
    受1 萬元，惟未有成立租賃關係等語，按依一般常情，若有
    租賃關係存在，當會就租期、租金為約定，惟被告未能說出
    二造間就租金及租期的相關約定，難認二造有成立租賃關係
    的合意。又被告僅給付1 萬元，其後即未再給付，顯與租金
    定期給付的性質相悖，充其量僅算是被告使用房屋的對價，
    是難認二造間有成立租賃關係。綜上所述，二造間既已無任
    何法律關係存在，被告占有使用系爭房屋顯無任何正當法律
    權源。
(二)、被告同時履行抗辯是否有理由？
    因契約互負債務者，於他方當事人未為對待給付前，得拒絕
    自己之給付。但自己有先為給付之義務者，不在此限。民法
    第264 條第1 項定有明文。經查，系爭不動產買賣契約書第
    十三條之約定，「…乙方違反本契約各條之一者，甲方得沒
    收乙方既付之全部金額，雙方絕無異議。」被告無法履行系
    爭買賣契約書，業如上述，則原告本得全額沒收被告業已給
    付之訂金而無返還之義務。惟二造於97年11月17日成立新的
    協議，約定若被告於該約定日2 星期內搬遷，原告同意返還
    訂金中之53萬元等情，有原告提出之本院96年執字第12023
    號97年11月17日執行筆錄在卷可稽（見本院卷第15頁及其背
    面），是依此約定若被告於97年11月底前搬遷，原告有給付
    53萬元的義務，惟被告迄今未搬遷，此為被告到庭所自認，
    則其既有先為給付的義務，自不得持此為拒絕搬遷履行其義
    務之由，是其同時履行抗辯，顯屬無據，為無理由。
(三)、綜上所述，被告既無任何正當權源占有系爭房屋，且其同時
    履行抗辯為無理由，則原告依所有權人之地位，請求被告遷
    讓系爭房屋，為有理由，應予准許。
四、原告陳明願供擔保，為假執行之聲請，均核無不合，爰酌定
    相當之擔保金額准許之。
五、結論：本件原告之訴為有理由，並依民事訴訟法第78條判決
    如主文。
中    華    民    國    98    年    5     月    28    日
                  民事第二庭    法  官  吳思怡
正本係照原本作成。
如對判決上訴，須於判決送達後廿日內向本院提出上訴狀，其未
表明上訴理由者，應於提出上訴後二十日內向本院補提理由書狀
（均須按他造當事人之人數附繕本）。
中    華    民    國    98    年    5     月    28    日
                                書記官  陳勃諺


司法院資訊處製作；財團法人民間司法改革基金會備份。
